臺灣高等法院臺中分院民事判決
110年度上易字第37號
上  訴  人  郭至原  

訴訟代理人  陳柏宏律師
上  訴  人  陳嘉樺  
訴訟代理人  陳銘傑律師
被  上訴人  陳清福  
上列當事人間請求拆屋還地等事件，上訴人對於民國109年11月4
日臺灣彰化地方法院109年度訴字第370號第一審判決提起上訴，
本院於110年10月5日言詞辯論終結，判決如下：
    主  文
原判決關於判命超過上訴人郭至原應將彰化縣○○市○○段00○0地號
土地上之水泥鋪面（面積10.18平方公尺）予以刨除，並將所占
用之土地返還予被上訴人；上訴人陳嘉樺、郭至原應共同給付被
上訴人新臺幣7,781元；上訴人郭至原應給付被上訴人新臺幣12,
171元，及自民國110年5月19日起至刨除前開水泥鋪面並返還前
開土地予被上訴人之日止按日給付被上訴人新臺幣32元部分，暨
訴訟費用之裁判，均廢棄。
上開廢棄部分，被上訴人在第一審之訴駁回。
其餘上訴駁回。
第一審（除確定部分外）及第二審訴訟費用，由被上訴人負擔4
分之1，上訴人郭至原負擔8分之5，上訴人陳嘉樺負擔8分之1。
    事實及理由
壹、程序部分：
一、被上訴人於原審起訴主張上訴人郭至原、陳嘉樺以如原判決
    附圖（下稱附圖）所示編號Ｂ部分之貨櫃屋（面積0.72平方
    公尺，下稱系爭貨櫃屋）、編號Ｃ部分之樓梯（面積3.25平
    方公尺）、編號Ｄ部分之擋土牆、全部範圍之水泥鋪面，分
    別無權占用被上訴人所有坐落彰化縣○○市○○段○0000地號土
    地（下稱系爭土地），因而請求上訴人拆屋還地並返還不當
    得利。經原審判決上訴人應將系爭土地如附圖所示編號Ｂ、Ｃ
    部分之貨櫃屋及樓梯移除；郭至原應將系爭土地如附圖所示
    編號Ｄ部分之擋土牆予以拆除、系爭土地全部範圍之水泥鋪
    面予以刨除、回填於系爭土地全部範圍之深度156公分土方
    移除後，將土地返還被上訴人；上訴人並應共同自民國108
    年9月6日起至如附圖所示編號Ｂ、Ｃ部分地上物移除之日止，
    按日給付被上訴人新臺幣13元；郭至原應自108年9月6日起
    至如附圖所示編號Ｄ部分之擋土牆予以拆除、系爭土地全部
    範圍之水泥鋪面予以刨除、回填於系爭土地全部範圍之深度
    156公分土方移除並返還該土地之日止，按日給付被上訴人
    新臺幣20元，而為被上訴人部分勝訴之判決，上訴人就敗訴
    部分不服提起上訴。惟被上訴人就上開受敗訴判決部分，未
    提起上訴或附帶上訴（本院卷第62頁），且上訴人已於本院
    審理中之110年5月18日將如附圖編號Ｂ、Ｃ所示之貨櫃屋及樓
    梯移除，經被上訴人於110年8月13日當庭撤回該部分起訴（
    本院卷第216頁），故而上開被上訴人已撤回及其於原審受
    敗訴判決部分，均非本院審理範圍，合先敘明。
二、被上訴人經合法通知，未於言詞辯論期日到場，核無民事訴
    訟法第386條各款所列情形，爰依同法第463條準用第385條
    第1項前段規定，依上訴人之聲請，由其一造辯論而為判決
    。
貳、實體部分：
一、被上訴人主張：系爭土地為伊所有，相鄰之東南側依序為陳
    嘉樺所有之同段12、15地號土地（以下僅稱其地號數）。郭
    至原前向陳嘉樺承租15地號土地，卻未經伊同意，於系爭土
    地如附圖所示編號Ｂ部分設置貨櫃屋、編號Ｃ部分設置樓梯、
    編號Ｄ部分設置擋土牆（面積0.33平方公尺、高度156公分，
    下稱系爭擋土牆）、系爭土地全部範圍鋪設水泥鋪面（面積
    10.18平方公尺，下稱系爭水泥鋪面）及回填土方至平面（
    面積10.18平方公尺、最大深度156公分，下稱系爭回填土方
    ，與系爭擋土牆、水泥鋪面合稱系爭地上物）；再由陳嘉樺
    為上開貨櫃屋申請用水、用電、房屋稅籍及門牌（門牌號碼
    ：彰化縣○○市○○路○段○00號），供郭至原經營夜店之用。郭
    至原以系爭地上物無權占用系爭土地，爰依民法第767條第1
    項規定，請求郭至原將系爭地上物拆除、刨除及移除，並將
    所占用之土地返還予伊；及依不當得利之法律關係，請求上
    訴人應共同自108年9月6日起至110年5月18日止，按日給付
    伊13元；郭至原應自108年9月6日起至拆除、刨除及移除系
    爭地上物並返還所占用土地之日止，按日給付伊20元。
二、上訴人則分別以下詞置辯：
  ㈠郭至原部分：系爭土地原地勢為東向西往下傾斜，伊在系爭
    土地西側設置系爭擋土牆，並回填土方至與東側之彰化縣員
    林市萬年路地面等高，再以水泥鋪平路面，故系爭回填土方
    之深度係東往西越來越深，西側最深處為156公分，並非全
    部深度均為156公分，被上訴人要求將全部回填範圍都要挖
    除156公分，與系爭土地原地況不同，自不應准許。再被上
    訴人買受系爭土地時系爭地上物即已存在，可證伊與系爭土
    地之前手間有使用借貸關係存在，且被上訴人長期居住在系
    爭土地附近，亦應知悉該使用借貸契約，其受讓系爭土地後
    自應受其拘束。又系爭土地之前手於伊設置系爭地上物時並
    未立即提出異議，依民法第796條第1項規定，不得請求拆除
    、刨除及移除系爭地上物，被上訴人嗣後受讓系爭土地，亦
    應受上開法律關係所拘束。伊並得依民法第796條之1規定，
    免除就系爭地上物為全部或一部之移去或變更。況被上訴人
    以本件訴訟要求伊移除系爭地上物，對被上訴人並無實益，
    反使系爭土地產生巨大坑洞又無擋土牆可防止週邊土石崩落
    ，而生損害於相鄰土地及建物，自屬權利濫用違反誠信原則
    ，其請求當不應准許。再原判決以107年系爭土地申報地價
    年息9％作為不當得利金額之計算基礎，顯然過高。
　㈡陳嘉樺部分：伊為與系爭土地相鄰之12、15地號土地之所有
    人，於106年10月間將15地號土地以空地狀態出租予郭至原
    ，併同將位於系爭土地與15地號土地中間之12地號土地交予
    郭至原使用，如附圖所示編號Ｂ、Ｃ部分之貨櫃屋及樓梯都是
    郭至原所設置，伊僅配合提供名義申請門牌、用電、用水及
    房屋稅籍登記，並未獲取何利益，不應負不當得利責任。再
    原判決以系爭土地107年度申報地價及年息9％計算不當得利
    金額，顯然過高。
三、原審為被上訴人一部勝訴、一部敗訴之判決，上訴人就敗訴
    部分均提起上訴，其等上訴聲明為：原判決不利上訴人部分
    均廢棄；上開廢棄部分，被上訴人在第一審之訴駁回。被上
    訴人則答辯聲明：上訴均駁回。
四、兩造不爭執事項：【原法院108年度簡字第13號卷（下稱簡
    字卷）第152頁，本院卷第62頁】
  ㈠被上訴人於108年6月19日，以108年5月30日之買賣為登記原
    因，取得系爭土地所有權全部。
  ㈡陳嘉樺為12、15地號土地所有權人。
  ㈢陳嘉樺自106年10月1日起，將12、15地號土地無償提供郭至
    原使用。
  ㈣系爭土地107年間之申報地價為每平方公尺12,800元。  
五、本院得心證之理由：
  ㈠被上訴人依民法第767條第1項前段、中段規定，請求郭至原
    將系爭水泥鋪面刨除，並將所占用之土地返還予被上訴人部
    分，為有理由；請求郭至原將系爭擋土牆拆除、將系爭回填
    土方移除，並將所占用之土地返還予被上訴人部分，為無理
    由：
　⒈所有人對於無權占有或侵奪其所有物者，得請求返還之；對
    於妨害其所有權者，得請求除去之，民法第767條第1項前段
    、中段定有明文。民法第767條第1項中段所謂之「妨害所有
    權」，除行為之妨害外，尚包括狀態之妨害，該請求權之相
    對人為任何對所有權有行為妨害及狀態妨害之人（最高法院
    86年度台上字第1440號判決意旨參照）。所謂行為妨害，指
    妨害係相對人之行為所造成者；妨害雖非相對人行為所造成
    ，然相對人對該妨害狀態或事實可維持或有支配力時，則為
    狀態妨害。經查，兩造對於被上訴人為系爭土地之所有權人
    （不爭執事項㈠參照），系爭地上物為郭至原所設置，並由
    郭至原占有使用該部分土地等情均不爭執（本院卷第69頁）
    ，堪認郭至原設置系爭地上物之行為，已對被上訴人就系爭
    土地之所有權造成妨害，屬民法第767條第1項中段規定之行
    為妨害。
　⒉按以無權占有為原因，請求返還土地者，占有人對土地所有
    權存在之事實無爭執，而僅以非無權占有為抗辯者，土地所
    有權人對其土地被無權占有之事實無舉證責任，占有人自應
    就其取得占有係有正當權源之事實證明之（最高法院85年度
    台上字第1120號判決意旨參照）。郭至原辯稱：伊與系爭土
    地之前所有人就系爭土地成立無償使用借貸契約，基於債權
    物權化法理，被上訴人應受該使用借貸契約拘束云云，既為
    被上訴人所否認，依上開說明，郭至原自應就前揭所辯，負
    舉證責任。惟郭至原僅以其在系爭土地上占用如附圖所示編
    號Ｂ、Ｃ、Ｄ部分設置系爭貨櫃屋、樓梯、系爭擋土牆及系爭
    水泥鋪面時，當時之系爭土地所有權人均未制止等情即認有
    使用借貸關係，對於其與何人、於何時、成立何等內容之使
    用借貸契約，均未舉證以實其說，已難遽信。況按使用借貸
    本係無償借用性質，不能與租賃相提並論，難認有民法第42
    5條之適用，故不動產於所有權移轉於他人後，除已得該他
    人即現在之所有人同意允予繼續使用外，縱經前所有人（含
    事實上處分權人）無償提供或允許借用人使用，亦不能以之
    拘束現在之所有人（含事實上處分權人），而對現在之所有
    人主張有使用該不動產之權利（最高法院59年度台上字第24
    90號判決意旨參照）。縱認郭至原所辯為真，然系爭土地現
    所有權人即被上訴人既未同意郭至原繼續使用系爭土地，該
    使用借貸關係即無從拘束被上訴人。故郭至原上開所辯，不
    足憑採。
　⒊郭至原復辯稱：於系爭地上物設置之初，系爭土地之前所有
    人並未立即提出異議，依民法第796條第1項規定，不得請求
    拆除、刨除及移除系爭地上物；另請求依民法第796條之1規
    定，免除就系爭地上物為全部或一部之移去或變更云云。惟
    按土地所有人建築「房屋」非因故意或重大過失逾越地界者
    ，鄰地所有人如知其越界而不即提出異議，不得請求移去或
    變更其房屋；土地所有人建築「房屋」逾越地界，鄰地所有
    人請求移去或變更時，法院得斟酌公共利益及當事人利益，
    免為全部或一部之移去或變更，民法第796條第1項前段、第
    796條之1第1項前段分別定有明文。被上訴人請求郭至原拆
    除、刨除及移除系爭地上物，性質上非屬「房屋」，並無民
    法第796條、第796條之1規定之適用，郭至原上開所辯，自
    不足採。
　⒋郭至原另以被上訴人請求伊拆除、刨除及移除系爭地上物，
    並將所占用之土地返還於被上訴人屬於權利濫用等語為辯。
    按權利之行使，不得違反公共利益，或以損害他人為主要目
    的，民法第148條第1項定有明文。而權利之行使，是否以損
    害他人為主要目的，應就權利人因權利行使所能取得之利益
    ，與他人及國家社會因其權利行使所受之損失，比較衡量以
    定之。倘其權利之行使，自己所得利益極少而他人及國家社
    會所受之損失甚大者，非不得視為以損害他人為主要目的，
    此乃權利社會化之基本內涵所必然之解釋（最高法院71年度
    台上字第737號判決意旨參照）。故民法第148條第1項所禁
    止之權利濫用行為，係指在外觀上為權利之行使，實質上卻
    違反權利之社會性，因而不能認係正當行使權利之行為，亦
    即行使權利因逾越權利之本質及經濟目的，或逾越社會觀念
    所允許之界限，而成為權利之濫用。查：
　⑴被上訴人雖為系爭土地之所有權人，本得請求無權占用系爭
    土地之郭至原除去妨礙，然被上訴人已自承其就系爭土地之
    後續使用係作為停車場等語（本院卷第63頁），且系爭土地
    原本地勢低於鄰近之萬年路，呈東向西往下傾斜狀態，經郭
    至原在系爭土地西側設置系爭擋土牆，並回填土方至與東側
    之萬年路地面等高，再鋪設水泥路面；系爭擋土牆外之土地
    與系爭土地確實存有高低落差等情，亦為兩造所不爭執，復
    經原審勘驗明確，則以系爭土地原為東向西傾斜之地勢以觀
    ，為達被上訴人作為停車場使用之目的，本即應將系爭土地
    填平，則郭至原填平系爭土地之行為，對被上訴人並無不利
    。再以系爭土地地勢傾斜之深度為156公分【原法院109年度
    訴字第370號卷（下稱訴字卷）第37頁】觀之，若無系爭回
    填土方填平系爭土地及架設系爭擋土牆，易生水土流失，屆
    時將造成除被上訴人以外之鄰近土地使用者亦受有損失。是
    以系爭回填土方及系爭擋土牆之設置，對被上訴人並無不利
    ，反而有益，被上訴人徒以所有權人身分請求排除，實有權
    利濫用之情，自不應准許。
　⑵至於系爭水泥鋪面為郭至原所鋪設，未經被上訴人同意而無
    權占用系爭土地乙節，業據本院認定如前。而系爭水泥鋪面
    之鋪設及刨除，與水土流失或土地利用等情顯然無關，單純
    供使用系爭土地之人出入方便，與公益並無關連，難認被上
    訴人請求郭至原予以刨除係有何權利濫用之情，郭至原此部
    分所辯，即無可採。
　⒌從而，被上訴人依民法第767條第1項前段、中段規定，請求
    郭至原將系爭水泥鋪面刨除，並將所占用之土地返還予被上
    訴人部分，即屬有據；請求郭至原將系爭擋土牆拆除、將系
    爭回填土方移除，並將所占用之土地返還予被上訴人部分，
    為無理由。
　㈡就附圖編號Ｂ、Ｃ部分，被上訴人依不當得利之法律關係，請
    求上訴人應共同給付被上訴人8,034元，為有理由：
　⒈經查，原審以附圖編號Ｂ、Ｃ部分地上物為郭至原所設置，郭
    至原應負行為妨害人責任，陳嘉樺則應負狀態妨害人責任，
    而以原判決主文第一項判命上訴人應將附圖編號Ｂ、Ｃ部分地
    上物移除。兩造亦不爭執郭至原已於110年5月18日將附圖編
    號Ｂ、Ｃ部分地上物移除（本院卷第216頁），並提出現場照
    片為證（本院卷第185頁），已可認郭至原對其以附圖編號Ｂ
    、Ｃ部分地上物占用系爭土地屬無權占有乙節已不再爭執，
    其理至明。
　⒉陳嘉樺固辯以：附圖編號Ｂ、Ｃ部分地上物為郭至原所設置，
    伊僅配合提供名義申請門牌、用電、用水及房屋稅籍登記，
    並無不當得利云云。惟陳嘉樺於105年12月間已就15地號土
    地申請用水，並於106年6月間申請用電，108年1月8日為系
    爭貨櫃屋申請門牌（門牌號碼為：彰化縣○○市○○路○段○00號
    ），且登記為系爭貨櫃屋之房屋稅納稅義務人等情，有彰化
    縣地方稅務局員林分局108年11月6日彰稅員分二字第108621
    1956號函附之房屋稅籍證明書、彰化縣員林戶政事務所108
    年11月7日員戶字第1080004569號函附之門牌編釘資料、台
    灣電力股份有限公司彰化區營業處108年11月11日彰化字第1
    080025331號函附之用電戶資料、台灣自來水股份有限公司
    第十一區管理處員林營運所108年11月13日台水十一員室字
    第1084203697號函附之用戶資料在卷可稽（原法院簡字卷第
    103頁至第105頁、第117頁至第137頁）。依上所述，系爭貨
    櫃屋雖非陳嘉樺所設置，然陳嘉樺之上開行為，對系爭貨櫃
    屋之存在事實具有維持及支配力。則系爭貨櫃屋之一部於11
    0年5月18日前無權占用系爭土地如附圖編號Ｂ、Ｃ部分，就系
    爭貨櫃屋具有事實上管領力之人除郭至原外，尚有陳嘉樺，
    自亦受有該占用他人土地之利益。陳嘉樺此部分所辯，當無
    可採。
　⒊按無法律上原因而受有利益，致他人受有損害者，應返還其
    利益，民法第179條前段定有明文。再按城市地方房屋之租
    金，以不超過土地及其建築物申報總價額年息10％為限。此
    項規定，於租用基地建築房屋之情形亦準用之，土地法第97
    條第1項、第105條分別定有明文。又所謂年息10％為限，乃
    指基地租金之最高限額而言，並非必須照申報價額年息10％
    計算之，尚須斟酌基地之位置，工商繁榮程度、使用人利用
    基地之經濟價值、所受利益，彼等關係及社會感情等情事，
    以為決定。另土地法第97條第1項規定所謂之土地價額，依
    同法施行法第25條之規定，係指法定地價而言。法定地價依
    同法第148條規定，係指土地所有權人依土地法所申報之地
    價。查上訴人以系爭貨櫃屋無權占用系爭土地如附圖編號Ｂ
    、Ｃ所示部分，致被上訴人受有無從使用該部分土地之損害
    ，則被上訴人依民法第179條前段請求上訴人賠償相當於租
    金之不當得利，自屬有據。本院審酌系爭土地坐落彰化縣員
    林市，107年1月間申報地價為每平方公尺12,800元（不爭執
    事項㈣參照），且系爭土地位於萬年路一段旁，交通位置良
    好，附近往來人車頗多，商業尚稱繁榮，上訴人占用附圖編
    號Ｂ、Ｃ部分土地所受相當於租金之不當得利，以申報地價年
    息9％計算為適當。佐以附圖編號Ｂ、Ｃ部分面積共3.97平方公
    尺，上訴人無權占用系爭土地之期間自108年9月6日至110年
    5月18日等情為計算，上訴人於此段期間受有相當於土地租
    金之不當得利應為7,781元（計算式：3.97平方公尺×每平方
    公尺12,800元×9％÷365日×621日＝7,781元，小數點以下四捨
    五入）。
　㈢被上訴人依不當得利之法律關係，請求郭至原給付被上訴人1
    2,360元，及自110年5月19日起至刨除系爭水泥鋪面並返還
    所占用土地之日止，按日給付被上訴人20元，為有理由：
　⒈郭至原以系爭水泥鋪面無權占用系爭土地全部範圍，占用面
    積為10.18平方公尺乙節，業經本院認定如前，復經原審勘
    驗明確（原法院訴字卷第51頁、第71頁），致被上訴人受有
    無從使用系爭土地之損害，則被上訴人依民法第179條前段
    請求郭至原賠償自108年9月6日起至刨除系爭水泥鋪面並返
    還所占用土地之日止，相當於土地租金之不當得利，自屬有
    據。而本件系爭土地遭占用之不當得利金額，以土地申報地
    價年息9％計算為適當，已如前述。另為避免與上開附圖編號
    Ｂ、Ｃ部分面積即3.97平方公尺重複計算不當得利，自108年9
    月6日起至110年5月18日止，應以占用面積6.21平方公尺（
    計算式：10.18－3.97＝6.21）為計算基礎；自110年5月19日
    起至刨除系爭水泥鋪面並返還所占用土地之日止，應以占用
    面積10.18平方公尺為計算基礎。因此，自108年9月6日起至
    110年5月18日止，郭至原以系爭水泥鋪面無權占用系爭土地
    而獲得相當於租金之利益，應為12,171元（計算式：6.21平
    方公尺×每平方公尺12,800元×9％÷365×621日＝12,171元）；
    自110年5月19日起至刨除系爭水泥鋪面並返還所占用土地之
    日止，郭至原以系爭水泥鋪面無權占用系爭土地而獲得相當
    於租金之利益，應為每日32元（計算式：10.18平方公尺×12
    ,800元×9％÷365日＝32）。
　⒉基上，被上訴人依不當得利之法律關係，請求郭至原自108年
    9月6日起至110年5月18日止給付被上訴人共12,171元，及自
    110年5月19日起至刨除系爭水泥鋪面並返還所占用土地之日
    止按日給付被上訴人32元，自屬有據。
　⒊至於被上訴人雖不得請求郭至原拆除系爭擋土牆及回填土方
    ，但郭至原以系爭擋土牆、系爭回填土方使用系爭土地，仍
    屬無權占有，然此部分之不當得利，已為系爭水泥鋪面之範
    圍所涵蓋，故無從為重複計算。
六、綜上所述，被上訴人依民法第767條第1項前段、中段規定請
    求郭至原應將系爭水泥鋪面刨除，並將所占用之土地返還予
    被上訴人；及依民法第179條規定請求上訴人應共同給付被
    上訴人相當於租金之不當得利7,781元；郭至原應給付被上
    訴人12,171元，及自110年5月19日起至刨除系爭水泥鋪面並
    返還占用土地之日止按日給付被上訴人相當於租金之不當得
    利32元，為有理由，應予准許；逾此部分之請求，則無理由
    ，應予駁回。原審就被上訴人逾上開應准許部分之請求，為
    被上訴人勝訴判決，尚有未洽，上訴論旨指摘原判決此部分
    不當，求予廢棄改判，為有理由，爰由本院廢棄改判如主文
    第2項所示。至於上開應准許部分，原判決為被上訴人勝訴
    之判決，並無違誤，上訴意旨指摘此部分不當，為無理由，
    應駁回上訴。
七、本件事證已臻明確，兩造其餘之攻擊或防禦方法及所用之證
    據，經本院斟酌後，認為均不足以影響本判決之結果，爰不
    逐一論列，附此敘明。
八、據上論結，本件上訴為一部有理由，一部無理由，爰判決如
    主文。　
中　　華　　民　　國　　110 　年　　10　　月　　26　　日
        　　   民事第五庭     審判長法　官  游文科
　　　　　　　　　　　　　　        法  官  吳崇道
　　　　　　　　　　　　　　　      法　官  楊珮瑛
正本係照原本作成。           
不得上訴。
                                    書記官  金珍華

中　　華　　民　　國　　110 　年　　10　　月　　26　　日